【裁判字號】    94,簡上,255
【裁判日期】    950725
【裁判案由】    返還金錢
【裁判全文】
臺灣桃園地方法院民事判決             94年度簡上字第255號
上?訴?人  乙○○?住桃園縣楊梅鎮○○街133號4樓
訴訟代理人?簡長順律師?
被?上訴人?甲○○?住台北市○○區○○路130巷14號4樓
上列當事人間返還金錢事件，上訴人對於民國94年10月20日本院
中壢簡易庭94年度壢簡字第628 號第一審判決提起上訴，於民國
95 年7月11日辯論終結，本院判決如下：
    主 ??
上訴駁回。
第二審訴訟費用由上訴人負擔。
    事  實
甲、上訴人方面：
壹、聲明：
(一)原判決廢棄。
(二)被上訴人於第一審之訴駁回。
貳、陳述：除與原判決記載相同者，茲引用之外，補稱：
(一)就兩造間之請求返還金錢事件，原審判決以「查原告（即被
    上訴人）提出被告（及上訴人）不爭執之收受新台幣（下同
    ）202,000 元收據，被告復自認系爭202,000 元並未交付丙
    ○○，則本件原告已舉證證明其與被告間之給付關係存在，
    被告因其給付而受有利益及被告之受益為無法律上之原因。
    雖被告主張原告係告知其將20 2,000元交付其母劉素貞，其
    亦依被告之指示轉交其母劉素貞，原告對劉素貞所負票據債
    務因此而消滅，惟原告否認認識被告之母劉素貞，與劉素貞
    並無何債權債務關係存在，則依舉證責任分配之原則，被告
    自應舉證證明已將202,000 元交付劉素貞，亦即其並未因原
    告之給付行為受有利益，惟被告迄未能舉證證明已交付202,
    000 元給劉素貞之證據資料，亦無法指出係清償何票據債務
    ，則被告空言依原告之指示交付，原告並未受有何損害，尚
    難憑採。本件被告確因原告之給付行為受有202,000 元之利
    益，致原告受有損害，而被告並無法律上之原因而受有前開
    利益。」為其心證理由，惟此顯然與舉證責任分配原則不合
    。按被上訴人主張其所交付之款項應交付與丙○○等語，惟
    上訴人否認之，該有利於被上訴人部分之主張，既為上訴人
    所否認，即應由被上訴人就此負舉證責任。而在被上訴人未
    舉證證明上訴人應將系爭202, 000元交付丙○○之前，被上
    訴人就其主張上訴人受有利益等情事，自難認被上訴人已盡
    舉證責任。是以原審就此部分顯然違反民事訴訟法第277 條
    之規定，而有適用法令顯有錯誤之瑕疵。況由被上訴人於原
    審所稱「丙○○從中國大陸安徽打電話給原告，說金主明天
    要軋票，無論如何今天要拿200,000 元還給他」等語，足證
    被上訴人明知其確有開票予第三人，且該第三人因被上訴人
    未還錢，而要將被上訴人所簽發之支票予以提示。則該金主
    顯然即是上訴人之母親劉素貞，上訴人亦因此收受該現金並
    轉交上訴人之母親，嗣後該票據亦已返還被上訴人，此部分
    原非上訴人應負之舉證責任，惟原審既未調查金主為何人，
    即逕認該金主為丙○○，顯然亦與被上訴人之主張相悖。
(二)民法第179條不當得利之請求權，依民法學說，乃有2種請求
    權，其一為前段之自始無法律上原因請求權，另一則為嗣後
    無法律上原因請求權。本件原審判決既認定被上訴人所主張
    者為民法第179 條前段之自始無法律上原因請求權，則本件
    應就此部分為辯論即可。按民法第179 條不當得利之請求權
    ，並非僅以給付為唯一要件，無法律上之原因亦同屬其要件
    。本件被上訴人固曾給付上訴人202,000 元，惟系爭給付有
    無法律上原因，實屬兩造之共同爭執，亦為上訴人抗辯之事
    實。故就被上訴人於本件主張渠給付202,000 元予上訴人係
    無法律上原因，依前述舉證責任分配原則，仍應由被上訴人
    就此負舉證之責，而不得謂因有給付之事實即改令上訴人就
    法律上原因之有無負舉證之責。
?、被上訴人交付金錢予上訴人時，係命上訴人交付予第三人，
    無論該第三人究係上訴人所主張之劉素貞，或被上訴人主張
    之丙○○，被上訴人均係依自己意思給付金錢予上訴人，更
    明知其與上訴人間並不存任何債權債務關係，則上訴人收受
    被上訴人給付之202,000 元，即非因給付錯誤等事實而生之
    受益，應認其收受係有法律上原因（或合法之事實）。又上
    訴人於收受202,000 元後，遂將之交付被上訴人所指定第三
    人，上訴人要無受有利益之可能；況若上訴人交付予非被上
    訴人所指定之第三人，亦係該第三人受益，上訴人自無因此
    受有利益之理。再者，本件系爭收據係被上訴人親自書寫完
    成後再交由上訴人簽名，惟被上訴人故意不將還款對象註明
    ，以致本案雙方均無從確知約定內容，倘若被上訴人欲清償
    之對象非上訴人之母劉素貞，自無委由上訴人代為轉交之必
    要。
?、被上訴人主張該款係清償丙○○，既經上訴人否認，則應由
    被上訴人聲請審理法院傳訊證人丙○○，以資查證被上訴人
    有無積欠丙○○金錢及應否清償該筆債務，及被上訴人所謂
    金主究為何人等情。然被上訴人不敢傳訊該證人，以致原審
    未就此調查，應認被上訴人未盡其舉證責任，而本院亦已訊
    問丙○○，並知實情。
?、被上訴人乘其於清償給付而取回債權憑證之機會，一再向上
    訴人及丙○○要索金錢。然被上訴人若無負債，何以情願給
    付該筆金額，況被上訴人亦自認渠非清償予丙○○，而係丙
    ○○之金主葉先生，則被上訴人起訴主張渠欲清償予丙○○
    或葉先生，其所指亦係認渠確於給付時對外有積欠債務，上
    訴人轉交此金錢予債權人（上訴人之母親劉素貞），應無不
    當得利之情形，縱認上訴人之轉交不符其指定時，應是以給
    付時之法律關係為斷。
(三)被上訴人91年5月31日向上訴人表示清償積欠丙○○90年11
    月30日到期而退票之票款90萬元，而該90年11月30日票款係
    丙○○向劉素貞借用20萬元而借予被上訴人，嗣於90年11月
    30日因該90萬元支票退票，故於90年12月12日丙○○委託訴
    外人劉文林向被上訴人催討，經劉文林與被上訴人於90年12
    月26日和解，而同意被上訴人分2 期返還，並約明第1 期45
    萬元於90年12月31日支付，第2 期45萬元應於91年1 月31日
    支付。然被上訴人一再拖延，至91年3 月10日止共支付25萬
    元，尚欠20萬元，故經丙○○向被上訴人催討，被上訴人才
    於91年5 月31日交付上訴人202,000 元，當時言明係清償劉
    素貞，即丙○○金主。此部分業據丙○○於95年1 月25日證
    述在案，且本件所欠款項90萬元亦有被上訴人提出之票據、
    和解書等為證。爰提起本件上訴，請求改判如前揭上訴聲明
    。
參、證據：除援用第一審所提證據外，並聲請傳喚證人丙○○。
乙、被上訴人方面：
壹、聲明：上訴駁回。
貳、陳述：除與原判決記載相同者，茲引用之外，補稱：
(一)被上訴人向訴外人丙○○借款，本應返還該借款予上訴人之
    婆婆丙○○。再者，被上訴人與上訴人之母劉素貞不相識，
    亦未向其借款，兩人間無任何債權債務關係，被上訴人絕無
    可能委託上訴人將202,000 元交給其母親劉素貞，故上訴人
    之抗辯顯不足採。此外，被上訴人於原審稱「丙○○從中國
    大陸安徽打電話給原告，說金主明天要軋票，無論如何今天
    要拿新台幣200,000 元還給他」，惟丙○○從中國大陸安徽
    打電話給被上訴人，只是表示「金主明天要軋票」並未說明
    金主為何人，則被上訴人並無理由將202,000 元由上訴人轉
    交其母親劉素貞；且金主係丙○○告知被上訴人之「葉先生
    」，此有被上訴人所寫91年5 月15日有關借款40萬元之收據
    要求丙○○交給葉先生簽收，並有被上訴人所簽開91年5 月
    15日支票存根上記載有關借款40 萬 元及受款人為葉先生可
    稽。又台灣士林地方法院92年度士簡字第102 號宣示判決筆
    錄亦認定被上訴人係向葉先生所借，並非上訴人之母親劉素
    貞。
(二)上訴人在原審並未主張金主即是其母親劉素貞而請求傳訊其
    到庭，在本訴中也未曾主張要求傳訊劉素貞，足見劉素貞乃
    為上訴後始提出之主張，並不足採信。而丙○○於士林地方
    法院起訴被上訴人及上訴人出庭作證時，兩人均未主張金主
    係劉素貞，而上訴人或劉素貞亦未將202,000 元之票據交還
    被上訴人，故劉素貞並非金主，至為顯然。
(三)被上訴人將202,000元交予上訴人，係請求上訴人轉交予丙
    ○○。詎上訴人主張是交給其母劉素貞，但上訴人並未舉證
    證明其有將202,000 元交給劉素貞，因此原審判決上訴人有
    不當得利而敗訴，並無不合。再者，若上訴人有將202,000
    元交給其母劉素貞，而未受託交給丙○○，則上訴人顯有過
    失，不論是違反委託之意旨或是侵權行為，均應由上訴人負
    損害賠償之責。
(四)有關上訴人請求訊問證人丙○○，惟丙○○起訴被上訴人一
    案，是由丙○○請求訊問上訴人為證人，現在本案，上訴人
    則請求訊問丙○○為證人。由於上訴人與丙○○為婆媳關係
    ，必然相互勾結，其證言必然不實而有利於上訴人，因此無
    訊問丙○○之必要。
參、證據：除援用第一審所提證據外，補提91年5 月15日收據1
    紙、95年5 月15日支票存根1紙為證。
    理  由
一、被上訴人起訴主張：伊曾向上訴人之婆婆丙○○借款，91年
    5 月31日上午8 時至10時許，丙○○從中國大陸安徽打電話
    給被上訴人，稱金主翌日要軋票，無論如何今天要拿200,00
    0 元還給她等語，被上訴人遂持200,000 元現金至桃園縣楊
    梅鎮○○路23號3 樓丙○○的老家要交給丙○○之丈夫徐健
    行，但徐健行稱其不管事，被上訴人便再找丙○○媳婦即上
    訴人，被上訴人將前情告知上訴人，並將202,000 元（包括
    利息2,000 元）委託上訴人轉交丙○○，豈知丙○○竟否認
    收受202,000 元，上訴人稱其將前述金額交付其母，而非丙
    ○○，顯違反被上訴人委任之旨，其因過失造成被上訴人之
    損失，應對被上訴人負損害賠償責任。並聲明：上訴人應給
    付被上訴人202,000 元，及自起訴狀繕本送達翌日起至清償
    日止，按年息百分之5 計算之利息，並願供擔保請求准宣告
    假執行。
二、上訴人則以：被上訴人固曾於91年5 月31日給付上訴人202,
    000 元，惟該款項係被上訴人清償上訴人母親票款之用，上
    訴人已交付乃母收受，而上訴人在收受前開金錢時，被上訴
    人並未說明係積欠上訴人母親那筆票款，只是要求上訴人將
    該金錢代為交付上訴人母親，作為清償票款之用，上訴人交
    付乃母該筆金錢時，僅聽聞母親談及是清償一部分票款，究
    是那張票據，上訴人則不清楚，且該票據已因清償而返還被
    上訴人。兩造間應無委任關係，只是事實上之轉達機關而已
    ，又上訴人縱為被上訴人之受任人，則上訴人已依被上訴人
    之指示完成其指示之事項，並無錯誤，亦無過失，自無返還
    之依據等語，資為抗辯。
三、兩造不爭執之事實:
(一)被上訴人於91年5 月31日交付上訴人202,000 元，上訴人並
    簽立收據1 紙予被上訴人。
(二)台灣士林地方法院92年度簡上字第198 號判決被上訴人應給
    付訴外人丙○○90萬元。
四、按「委任者，謂當事人約定，一方委託他方處理事務，他方
    允為處理之契約。」、「受任人處理委任事務，應依委任人
    之指示，並與處理自己事務為同一之注意。其受有報酬者，
    應以善良管理人之注意為之。」、「受任人因處理委任事務
    有過失，或因逾越權限之行為所生之損害，對於委任人應負
    賠償之責。」民法第528 條、第535 條、第544 條分別定有
    明文。被上訴人交付上訴人202,000 元，委託其將之交付予
    上訴人之婆婆，兩造間自應成立委任關係。查被上訴人積欠
    丙○○債務，而丙○○因主張未收受前述202,000 元，致被
    上訴人對丙○○之該筆債務仍存在之事實，為上訴人所不爭
    執，又上訴人於本院審理中，迄今無法舉證證明被上訴人究
    竟積欠上訴人所稱之劉素貞何債務，實難遽信為真而認定被
    上訴人有清償劉素貞債務之必要，堪認被上訴人清償債務之
    對象應為丙○○。然被上訴人既係交付該筆金額予上訴人，
    委任其交付予丙○○以清償其對丙○○之債務，上訴人竟未
    將之交付丙○○，甚而將之交付丙○○以外之他人，致被上
    訴人對丙○○之債務仍存在，其行為顯係逾越權限而有過失
    ，依上開規定，自應對被上訴人負損害賠償責任。
五、綜上，被上訴人依據委任契約，主張上訴人違背委任契約，
    致伊受有損害，而請求上訴人賠償現金損失202,000 元及自
    94年7 月12日（即起訴狀繕本送達翌日）起至清償日止，按
    年息百分之五計算之利息，應予准許，原審所為上訴人敗訴
    之判決，理由雖有不同，結論並無不合，上訴論旨指摘原判
    決不當，求予廢棄改判，為無理由，應駁回其上訴。
六、本件事證已臻明確，兩造其餘攻擊防禦方法及未經援用之舉
    證，經本院逐一審酌後，認與判決結果不生影響，爰不一一
    論述，附此敘明。
七、據上論結，本件上訴為無理由，依民事訴訟法第436 條之1
    第3項、第449 條第1 項、第78條，判決如主文。
中    華    民    國    95    年    7     月    25    日
            民事第一庭    審判長法  官  郭琇玲
                                法  官  陳勇松
                                法  官  陳婉玉
以上正本係照原本作成
本判決不得上訴
中    華    民    國    95    年    7     月    25    日
                                書記官  劉雅玲


司法院資訊處製作；財團法人民間司法改革基金會備份。
